【裁判字號】    97,上,796
【裁判日期】    980421
【裁判案由】    侵權行為損害賠償
【裁判全文】
臺灣高等法院民事判決                   97年度上字第796號
上  訴  人  丙○○
訴訟代理人  乙○○
被 上訴 人  甲○
兼
訴訟代理人  丁○○
上列當事人間請求侵權行為損害賠償事件，上訴人對於中華民國
97年6月30日臺灣臺北地方法院96年度訴字第6309號第一審判決
提起上訴，並為訴之變更及追加減縮，本院於98年4月7日言詞辯
論終結，判決如下：
    主  文
原判決關於駁回上訴人後開第2項之訴及該假執行之聲請部分，
並訴訟費用之裁判均廢棄。
被上訴人應連帶給付上訴人新台幣貳拾萬元，及自民國96年5月
26日起至清償日止，按週年利率5%計算之利息。
變更之訴駁回。
其餘上訴及追加之訴均駁回。
第一（除減縮部分外）、二審及追加之訴訴訟費用，由被上訴人
連帶負擔十分之一，餘由上訴人負擔。變更之訴訴訟費用由上訴
人負擔。
    事實及理由
一、上訴人第一審原請求：(一)被上訴人應連帶給付上訴人新台
    幣（下同）120萬元，及自民國95年6月7日起至清償日止，
    按年息百分之5計算之利息。(二)確認被上訴人對上訴人被強
    押於95年6月7日所開立之100萬元、50萬元之2張本票無效。
    (三)被上訴人應連帶給付上訴人100萬元。上訴本院後，聲明
    關於確認本票無效變更為確認本票債權不存在，應屬訴之變
    更，惟其基礎事實同一；至於非財產上損害100萬元另加計
    自起訴狀繕本送達翌日之法定遲延利息，核屬訴之追加；又
    120萬元之利息原由自95年6月7日起算改為自96年5月26日起
    算核屬減縮聲明，依民事訴訟法第446條第1項、第255條第1
    項第2、3款，應予准許，先此敘明。
二、上訴人起訴主張：被上訴人丁○○（綽號「大頭」）、甲○
    （綽號「小四」）與訴外人田純國及綽號「黑仔」（廖建登
    ）及另一名不詳姓名之成年男子，共同意圖為自己不法之所
    有，於民國95年6月6日晚上11時50分許，由丁○○與「黑仔
    」及該不詳姓名男子持槍埋伏在伊位於台北市○○區○○街
    244號1樓辦公室外，俟伊欲開車返家之際，由「黑仔」及該
    不詳姓名男子衝進伊辦公室內，由該不詳姓名男子持槍抵住
    伊腹部，限制伊行動自由於該辦公室內，並恐嚇伊交出財物
    ，取走伊裝有現金120萬元之紙袋；且強押伊簽下本票4張（
    分別為面額100萬元2張、80萬元、50萬元各1張），要求伊
    於95年6月15日及23日備款供本票提兌。嗣除「黑仔」、田
    純國多次電話要求伊交付票款外；96年1月13日、同年2月3
    日至15日間，甲○並分別以丁○○或其自己之行動電話致電
    或傳簡訊予伊，要求交付票款180萬元，伊不堪其擾，遂報
    警處理，96年2月15日下午5時許甲○與丁○○至伊辦公室欲
    以2張本票兌領票款180萬元時，經警查獲。被上訴人等共同
    以不法之行為強取伊所有現金120萬元外，並以暴力脅迫伊
    簽下本票共330萬元（除已扣案2張本票共180萬元外），尚
    有2張本票共計150萬元在外流通（一張100萬元、一張50萬
    元），自得請求被上訴人連帶賠償現金120萬元，並請求確
    認上開2張本票無效。又伊因被上訴人之侵權行為造成精神
    崩潰，患有嚴重精神疾病，精神倍受痛苦，並請求連帶賠償
    非財產上損害100萬元。（原審為上訴人敗訴判決），爰上
    訴聲明：(一)原判決廢棄。(二)被上訴人應連帶給付上訴人220
    萬元，及自起訴狀繕本送達翌日即96年5月26日起至清償日
    止，按年息百分之5計算之利息。(三)確認被上訴人對上訴人
    於95年6月7日所簽發面額100萬元、50萬元之2張本票債權不
    存在。(四)願供擔保請准宣告假執行。
三、被上訴人丁○○則以：伊並未於95年6月6日夥同「黑仔」及
    另一不詳姓名男子強取上訴人120萬元現金及脅迫上訴人開
    立本票，伊事前亦不知情，該次侵權行為與伊無關，因95年
    8月間上訴人電話要求伊歸還本票，伊覺得很奇怪，方以電
    話問甲○，甲○才說出當日是田純國去找上訴人。嗣上訴人
    電話約甲○，伊僅陪甲○前往，豈料遭警查獲等語，資為抗
    辯。被上訴人甲○則以：伊與田純國聊天時提到上訴人欠錢
    未還之事，田純國說要去處理，但伊並不知道田純國如何處
    理，95年6月間田純國給付伊32萬元，還說有拿到本票，但
    會自己處理，伊並未參與95年6月6日之犯行等語，資為抗辯
    。均答辯聲明：上訴駁回。
四、上訴人主張被上訴人丁○○參與95年6月6日之犯行，無非以
    僅丁○○知悉伊於95年5月間因處理土地案件有鉅款收入，
    曾撥打電話詢問伊秘書款項入帳時間，且由延吉街240巷監
    視器錄影翻拍照片可證丁○○在現場等語，為其論據；然依
    證人張郡倫（上訴人之祕書）於刑事案件中證述：「（辯護
    人問：95年4、5月間，被告丁○○有打電話問你，你的老闆
    許先生有一筆錢進來的事情？）他並沒有打電話給我，94年
    12月底，我們處理陳盤谷先生遺產稅的事情，95年1月間丁
    ○○知悉此事，到4、5月間他如果有來開車才會偶而提到那
    個案子進行的情形，我當時只有回覆公文及法律上的往來，
    我只知道當時在復查階段，錢的部分我不清楚。（丁○○有
    否提及告訴人收到報酬的情形？）他當時懷疑許先生將錢藏
    起來，我回答他我不知道，請你自己去問許先生。這大概是
    在3月底到4、5月間，他問過好幾次，他是當面問，沒打過
    電話」「（檢察官問：丁○○表示打電話給你，問你許先生
    收到報酬時間？）他沒打過電話給我，我不知道錢的問題，
    4、5月間我回答不知道。」等語（見本院96年度上訴字第
    3489號刑事判決書第16頁及該卷96年11月15辯論筆錄），尚
    不足以證明丁○○打電話向上訴人之秘書打聽得知款項入帳
    時間。又由上訴人所提之台北市○○街242巷95年6月7日凌
    晨0時49分22秒及同日凌晨1時0分21秒之監視錄影帶翻攝畫
    面（見原審卷第62頁至第64頁），其畫面人物影像模糊，臉
    部五觀不清楚，無從認定即為丁○○。再者，丁○○僅將其
    行動電話借予甲○撥打電話予上訴人，並未與上訴人談及如
    何處理本票之事；至甲○雖曾以丁○○及自己持用之行動電
    話門號與上訴人聯絡，惟查甲○與上訴人聯絡之內容，96年
    1月13日上午9時30分許甲○以丁○○之0000000000號行動電
    話打電話予上訴人係稱：「…什麼事，為什麼全南機場都知
    道，你跟我講，沒有關係…這樣子我們見個面好不好…很多
    人講什麼扯一大堆，電話是頭哥（指丁○○）給我的…他在
    旁邊…我們約個時間來我窯口講比較好，你應該相信我，我
    們都是南機場…」；甲○繼於96年2月13日凌晨1時36分許持
    用自己之0000000000號行動電話傳簡訊予上訴人謂：「…許
    老大，上月蔡冠倫兒子婚宴有人談及你…上週六事主又找來
    ，方知還未有動作，基於南機場人避事態脫序，才答應出面
    做窗口…與我聯絡…」；甲○並於96年2月15日上訴人致其
    電話中稱：「…有三個Ｂ央問我，你的狀況…我想一下他講
    什麼，錢要人要，有錢沒命花，他說什麼我聽不懂」、「你
    知道事主是誰吧，就是我學長（小邱）…票子開出來為什麼
    不處理…小邱把這權利拿回來…你知道那一天好像是我欠他
    們，多氣…就是小邱有交待找我…我傳訊給你，是叫你罩子
    亮點…小邱叫我（做）窗口，傳話…本票280萬你先處理，
    等處理好，保證你沒事…」、「我一看到這三個傢伙，我就
    氣…三人跑來問我：『小四嗎…許老大情況…幫我傳個話』
    …」、「小邱手上本（票）280萬，你要怎樣處理…我問問
    看，再打電話給你」（見同上本院96年度上訴字第3489號判
    決書第8頁），甲○復於同日下午1時34分許以其行動電話與
    上訴人連絡稱：「小邱現在…只有2張…那150萬本票還在他
    們手上…小邱的意思，先把180萬先處理2張先給你…小邱留
    言給他們，不會再打電話給你…讓大家好過年，先180萬處
    理，後面再說…」，觀其內容均為小邱（甲○所稱事主）要
    求上訴人應兌現其所簽發本票之事，並未談及丁○○、甲○
    參與95年6月6日發生之事。是由上訴人提出之通聯記錄亦難
    證明丁○○、甲○共同參與95年6月6日之犯行；且若丁○○
    、甲○有參與95年6月6日之共同犯行，以當天丁○○、甲○
    並未出面而係由與上訴人素不相識之「黑仔」及另一不詳姓
    名男子出面動手觀之，當係為避免犯行曝光始退居幕後，則
    衡諸常情事後追討本票債權之行為亦應由他人出面追討才是
    ，殊無自行與上訴人連絡致暴露犯行之理，丁○○、甲○辯
    稱並未參與95年6月6日恐嚇取財犯行等語，尚堪採信。至被
    上訴人甲○雖自陳95年6月間田純國給付伊32萬元云云，然
    田純國於另案刑事案件則辯稱：32萬元伊未看到，亦非如證
    人說我交給甲○32萬元等語（見原法院97訴緝字第62號卷第
    97頁），亦難憑以遽認甲○、丁○○參與95年6月6日之犯行
    。丁○○、甲○既未參與95年6月6日之侵權行為，則上訴人
    請求丁○○、甲○連帶給付120萬元，即屬無據。
五、按法律關係之存在否不明確，致原告在私法上之地位有受侵
    害之危險，而此危險得以對於被告之確認判決除去之者，固
    得依民事訴訟法第247條之規定提起確認之訴；若縱經法院
    判決確認，亦不能除去其不妥之狀態者，即難認有受確認判
    決之法律上利益。本件被上訴人丁○○、甲○既未參與95年
    6月6日恐嚇上訴人開立本票之侵權行為已如前述，且尚未扣
    案之面額100萬元、50萬元本票各1張，亦無證據足資證明已
    轉讓予丁○○、甲○等持有中；則縱經法院判決確認，亦不
    能除去上訴人不安之狀態，自難認上訴人有受確認判決之法
    律上利益。則上訴人對被上訴人丁○○、甲○請求確認上開
    本票債權不存在，並無必要，不應准許。
六、被上訴人丁○○、甲○雖未參與95年6月6日之犯行，然其自
    田純國處取得本票（即刑事扣案之面額分別為100萬元、80
    萬元之本票各1張）後，以危害上訴人生命、身體之事通知
    上訴人，要求上訴人交付扣案2張本票之票款180萬元，此部
    分恐嚇取財未遂犯行，業經本院96年度上訴字第3489號刑事
    庭判處其等有期徒刑1年4月，減為有期徒刑8月在案；且經
    原審函詢上訴人病情，據台大醫院函覆略稱：「(一)丙○○95
    年7月21日至同年8月5日間，因急性壓力反應併妄想症狀，
    於本院精神部急性病房住院治療。嗣後於95年8月14日及96
    年6月11日、6月25日、7月16日、7月30日及8月27日返診追
    蹤。(二)許先生於住院期間呈現明顯被害妄想、關係妄想、被
    跟蹤妄想、錯認妄想及情緒多疑、不安等症狀。於最近兩次
    返診時則出現憂鬱及不滿之情緒。(三)許先生病情明顯發生於
    遭強盜財物之後，且症狀（關係意念，過度警戒、擔心被跟
    蹤）多與自身安危有關。」（見原審卷第118頁），足見上
    訴人自遭95年6月6日之侵權行為後，病情並未痊癒，其症狀
    （關係意念，過度警戒、擔心被跟蹤）多與自身安危有關，
    其精神上受有痛苦，不言可諭。而丁○○、甲○之恐嚇取財
    犯行係自96年1月13日起至同年2月15日間，雖介於上訴人第
    一次發病95年8月5日出院後，與96年6月11日至同年8月間又
    陸續返診追蹤之間；然丁○○、甲○為恐嚇取財行為即電話
    中稱：「錢要人要，有錢沒命花」、「是叫你罩子亮點」，
    與上訴人所憂慮之自身安危至屬有關，自難以丁○○、甲○
    電話恐嚇取財未遂之行為前上訴人已罹患精神疾病，即謂上
    訴人症狀與恐嚇取財未遂之行為無關。上訴人請求丁○○、
    甲○賠償其精神上損害，即非無據，經斟酌雙方身分資力與
    加害程度及其他各種情形，認上訴人非財產上損害請求以20
    萬元為適當，逾此請求非法所許。
七、綜上所述，上訴人本於侵權行為之法律關係，請求被上訴人
    連帶給付20萬元，及於本院追加請求自起訴狀繕本送達翌日
    即96年5月26日起至清償日止，按週年利率5%計算之利息，
    核屬正當有據，應予准許。逾此請求（包括於本院所追加之
    利息部分），為無理由，應予駁回。又被上訴人敗訴部分，
    因未逾第三審上訴利益限額，不得上訴第三審，已告確定，
    自無宣告假執行之必要。至於上訴人敗訴部分，其假執行之
    聲請失所附麗，應併予駁回。原審就上開應准許部分，為上
    訴敗訴之判決，尚有未洽，上訴論旨求予廢棄，為有理由，
    爰由本院予以廢棄改判如主文第2項所示。至於上訴人之請
    求不應准許部分（120萬元本息及逾20萬元慰藉金本金部分
    ），原判決為上訴人敗訴之判決，並駁回其假執行之聲請，
    經核於法並無不合，上訴論旨聲明廢棄，為無理由，應駁回
    其上訴。又請求確認本票無效部分因訴之變更合法而視同撤
    回，已不存在，自無庸再論斷。變更後之新訴即請求確認本
    票債權不存在部分，亦無理由，應予駁回。
八、本件事證已臻明確，兩造其餘攻擊防禦方法及未經援用之證
    據，經審酌後核與判決結果不生影響，爰不一一論述，附此
    敘明。
九、據上論結，本件上訴及追加之訴均為一部有理由，一部無理
    由，變更之訴為無理由，依民事訴訟法第450條、第449條第
    1項、第79條、第85條第2項，判決如主文。
中    華    民    國    98    年    4    月    21     日
                  民事第十庭
                      審判長法  官  黃豐澤
                            法  官  林麗玲
                            法  官  吳謀焰
正本係照原本作成。
上訴人如不服本判決，應於收受送達後20日內向本院提出上訴書
狀，其未表明上訴理由者，應於提出上訴後20日內向本院補提理
由書狀（均須按他造當事人之人數附繕本）上訴時應提出委任律
師或具有律師資格之人之委任狀；委任有律師資格者，另應附具
律師資格證書及釋明委任人與受任人有民事訴訟法第466條之1第
1項但書或第2項（詳附註）所定關係之釋明文書影本。
被上訴人不得上訴。
中    華    民    國    98    年    4     月    23    日
                            書記官  鄭淑昀
附註：
民事訴訟法第466條之1（第1項、第2項）：
對於第二審判決上訴，上訴人應委任律師為訴訟代理人。但上訴
人或其他法定代理人具有律師資格者，不在此限。
上訴人之配偶、三親等內之血親、二親等內之姻親，或上訴人為
法人、中央或地方機關時，其所屬專任人員具有律師資格並經法
院認為適當者，亦得為第三審訴訟代理人。


司法院資訊處製作；財團法人民間司法改革基金會備份。
